【裁判字號】    98,台上,1931
【裁判日期】    981015
【裁判案由】    確認抵押債權不存在等
【裁判全文】
最高法院民事判決            九十八年度台上字第一九三一號
上  訴  人  甲○○
訴訟代理人  林財生律師
被 上訴 人  乙○○
            丙○○
共      同
訴訟代理人  方鳴濤律師
上列當事人間請求確認抵押債權不存在等事件，上訴人對於中華
民國九十八年六月十六日台灣高等法院第二審判決（九十八年度
重上字第二一號），提起上訴，本院判決如下：
    主  文
上訴駁回。
第三審訴訟費用由上訴人負擔。
    理  由
本件上訴人主張：伊於民國八十五年六月間，因向被上訴人乙○
○借款新台幣（下同）一千萬元，而簽發等額之支票及面額一千
萬元本票，並為擔保還款，提供伊所有坐落台北縣淡水鎮○○○
段南勢埔小段三六、三八、四九、五○、五一、五五、六六、六
七、六八、七一、三四○、三四三地號土地及同小段一建號建物
（下稱系爭不動產），以被上訴人乙○○為抵押權人，設定最高
限額為一千萬元、存續期間自八十五年六月十三日至八十六年六
月十二日之第二順位抵押權（下稱第二順位抵押權）。嗣伊依約
逐期簽發小額支票分期清償，至八十七年八月間即將清償時，擬
再向被上訴人乙○○借款九百萬元，並應被上訴人乙○○要求，
簽發面額九百萬元之本票，且再提供系爭不動產，以被上訴人丙
○○為權利人，設定本金最高限額一千二百萬元、存續期間自八
十七年八月二十六日至八十八年二月二十五日之第三順位抵押權
（下稱第三順位抵押權）。惟被上訴人乙○○拒絕撥付借款，嗣
更無視於伊已經清償前揭一千萬元借款及九百萬元借款未撥付之
事實，竟乃以抵押權人之身分，聲請拍賣抵押物。另被上訴人丙
○○亦以抵押權人之身分，提供伊簽發予被上訴人乙○○，已逾
請求權時效之三百萬元支票，與伊簽發已逾請求權時效之前揭九
百萬元本票，湊足一千二百萬元參與分配，嗣經第一審法院民事
執行處（下稱執行法院）將系爭不動產拍賣完畢，所得價金作成
分配表，將被上訴人列為優先受償之抵押權人，分別以一千萬元
及一千二百萬元之債權原本列入分配，並定於九十六年九月二十
一日下午四時實行分配。被上訴人並未將前揭九百萬元之借款交
付予伊，兩造間就該借貸關係並未成立，被上訴人就九百萬元之
本票債權亦不存在，是伊就分配表聲明異議，被上訴人則為反對
之陳述，伊乃於分配期日起十日內之同年十月一日提起本件分配
表異議之訴等情，爰求為命：(一)確認第三順位抵押權所擔保之債
權不存在。(二)執行法院九十三年度執字第一七一四二號強制執行
事件，九十六年八月九日分配期日之分配表中有關被上訴人部分
均應予排除之判決（第一審判決確認被上訴人丙○○就系爭不動
產於八十七年八月二十八日由臺北縣淡水地政事務所以八七淡資
登字第○四一二二○號登記，權利價值為本金最高限額一千二百
萬元之抵押權於超過九百萬元之部分不存在；並駁回上訴人其餘
之訴。被上訴人對其敗訴部分未聲明不服，上訴人對其敗訴部分
聲明不服。原審判決則廢棄並判決確認本金最高限額一千二百萬
元之抵押權所擔保之債權於超過八百五十六萬七千元部分不存在
；執行法院九十三年度執字第一七一四二號強制執行事件於民國
九十六年八月九日分配期日之分配表中，第三順位抵押權人丙○
○之債權原本「一千二百萬元」之記載應更正為「八百五十六萬
七千元」）。
被上訴人則以：上訴人向被上訴人乙○○借得一千萬元，開立發
票日為八十五年六月十三日、到期日為八十八年二月二十八日之
本票為擔保，並設定第二順位抵押權，雙方言明上訴人應於八十
八年二月二十八日前一次清償，利息按每月二分四計算，上訴人
依約逐期開票清償每月應付之利息，但未曾清償本金。嗣於八十
七年六月底七月初前揭一千萬元借款清償期將屆至之時，上訴人
又再向被上訴人乙○○借得九百萬元，被上訴人乙○○乃要求上
訴人應開立到期日為八十八年二月二十八日、面額為九百萬元之
本票一張，並須將分期還款之支票及每月應付之利息，一次開票
交付被上訴人乙○○保管。因被上訴人乙○○當時並無足夠現金
，部分款項轉向被上訴人丙○○取得，遂要求上訴人將抵押權設
定予被上訴人丙○○，前揭本票並以被上訴人丙○○為受款人，
詎上訴人僅以其中一張支票兌現，支付十二萬元利息，其餘均未
清償。復於八十八年三月十日，上訴人與被上訴人乙○○簽訂不
動產移轉協議書，承諾於同年五月三十一日前出售系爭不動產清
償債務，否則願自同年六月一日起將抵押物全數所有權移轉予被
上訴人乙○○所指定之人，是上訴人自始瞭解借貸關係僅存在上
訴人與被上訴人乙○○之間，被上訴人丙○○僅為被上訴人乙○
○抵押權之登記權利人。伊已將前開借款交付予上訴人，兩造間
之借貸關係存在，上訴人應就其所主張之票據原因關係不存在，
負舉證責任等語，資為抗辯。
原審審理結果，以: 查票據為無因證券，票據債權人就其取得票
據之原因，固不負證明之責任，惟執票人如主張票據係發票人向
其借款而簽發交付，而發票人抗辯未收受借款，消費借貸並未成
立，則就借款已交付之事實，自應由執票人負舉證責任。是就上
訴人抗辯未交付借款部分，即應由被上訴人負舉證責任。被上訴
人提出乙○○與甲○○間長期資金借貸與利息支付關係對照表（
下稱附表），上訴人亦自承收受附表編號一、二共五紙支票面額
計一千萬元之支票，並有第一商業銀行大稻埕分行檢送支票正反
面影本，台灣中小企業銀行台北分行檢送支票正反面影本為證，
另上訴人於準備程序時亦稱「我們自始至終都承認有向被上訴人
乙○○借一千萬元，至於被上訴人乙○○如何交付一千多萬元，
我們無從查起，且上訴人也已經清償完畢了」、「我們有收到一
千萬元，但是因為時間已經久遠，不能確定究竟某年某月某日收
到」等語，自堪信被上訴人乙○○確已交付上訴人一千萬元借款
。而就九百萬元借款之交付，被上訴人提出附表，辯稱九百萬元
借款分四次交付，金額依序為三百萬元、三百萬元、一百萬元、
二百萬元，經比對上訴人支票償還乙○○借款明細表、未經兌現
之支票明細表，與被上訴所提附表，於被上訴人辯稱交付編號三
之三百萬元借款之八十五年十月十四日後，即有發票日均為每月
十四日七萬二千元之支票六紙，其後亦按月有七萬二千元之支票
，且支票號碼幾乎為連號。於被上訴人所稱交付編號四之三百萬
元借款之八十五年十二月十二日後，亦有發票日均為每月十二日
七萬二千元之支票六紙，其後按月有七萬二千元之支票，支票號
碼亦幾乎為連號。再編號五即上訴人不爭執交付借款之一百萬元
，於八十六年一月九日交付借款後，亦有發票日均為每月九日二
萬四千元之支票五紙，其後亦按月有二萬四千元之支票，支票號
碼亦幾乎為連號之情形。即於被上訴人所辯稱交付借款之日，上
訴人即依序依月份簽發與借款日同日之支票，堪認上訴人簽發上
開支票係用以支付借款利息，並非清償系爭一千萬元借款。至編
號六中二百萬元借款之四十三萬三千元部分，上訴人固曾出具不
動產移轉協議書予被上訴人乙○○，該不動產移轉協議書載明「
一、甲方（即上訴人）所有前述不動產原有設定抵押權第二順位
債權人乙○○新台幣壹仟萬元正及第三順位債權人丙○○新台幣
壹仟貳佰萬元共同委任授權乙方（即被上訴人乙○○）對甲方求
償，甲方同意於民國八十八年五月三十一日前出前述土地清償予
乙方。倘甲方未於指定時間前清償該債務，甲方願自民國八十八
年六月一日起無條件將前述不動產（土地及建物）全數之所有權
移轉予乙方所指定之人，並由乙方處理前述不動產求償」，被上
訴人乙○○並因上開協議書取得經上訴人用印，移轉所有權應備
之各項書表、文件、證明、權狀，然被上訴人對上訴人雖確有第
三順位抵押權擔保之債權存在，即前述二筆三百萬元、一百萬元
、一百五十六萬七千元之借款，但依上開協議書之文義，仍無從
證明被上訴人確已交付四十三萬三千元之借款，故上訴人主張被
上訴人未交付借款四十三萬三千元，自為可取。被上訴人未能證
明已交付四十三萬三千元部分，上訴人因而兌現之二次利息票四
萬八千元，以本金一百五十六萬七千元，利率月息二‧四分計算
，利息支票固溢付部分，然上訴人因該次借款共簽發六紙面額均
為四萬八千元之利息票，僅兌現二紙支票，如有溢付部分，亦應
抵充借款一百五十六萬七千元部分嗣後未兌現之利息票，與系爭
一千萬元借款本金之清償無涉。從而，系爭九百萬元之借款，被
上訴人已交付上訴人八百五十六萬七千元。復查，上訴人雖主張
全部定額定期之支票即為用以清償系爭一千萬元借款之支票，然
上訴人於八十五年三月十一日向被上訴人借得系爭一千萬元中之
五百萬元後，即依序依月份簽發與借款日同日之定額支票，於八
十五年六月十五、十九日借得另五百萬元後，亦依序依月分簽發
定額之支票，與前述二筆三百萬元借款之情形如出一轍。再參酌
上訴人支付數額，其每月簽發之十二萬元支票，各為五百萬元之
百分之二‧四，此與被上訴人乙○○抗辯此民間借貸之利息為月
息二分四相符。由依上訴人上開簽發支票定期定額支付予被上訴
人之方式觀之，堪認上訴人簽發上開支票係用以支付借款利息。
再參酌上訴人雖自稱已經清償債務，但卻未取回所簽發本票，亦
未即時就本票之權利義務為釐清爭執，且事後更出具不動產移轉
協議書承諾出賣抵押物清償債務等情，足認該支票為上訴人用於
支付被上訴人乙○○之借款利息，上訴人據此主張已經清償一千
萬元之借款債務，並無可取。另查，第二順位抵押權所擔保之被
上訴人乙○○對上訴人之一千萬元債權，上訴人雖又主張第二順
位抵押權存續期間為自八十五年六月十三日起至八十六年六月十
二日止，被上訴人系爭一千萬元借款中第一筆五百萬元之借款，
發生於八十五年三月十一日，非抵押權擔保之範圍等語。然上訴
人係於八十五年六月十三日因系爭一千萬元之借款而簽發同額之
本票予上訴人，即在第二順位抵押權存續期間內，自為抵押權擔
保效力所及。上訴人主張剔除被上訴人乙○○之分配金額為零等
語，並無足取。至於上訴人簽發以被上訴人丙○○為受款之九百
萬元本票，除其中四十三萬三千元，未能證明借款已交付外，其
餘八百五十六萬七千元之借款已交付，為第三順位抵押權擔保範
圍，又該部分本票債權請求權雖因罹於時效而消滅，然被上訴人
丙○○實行抵押權，因未逾抵押權行使之除斥期間，債權人即被
上訴人丙○○仍得就此實行抵押權，並得就抵押物拍賣所得金額
優先受償。至其法定遲延利息，則不在抵押權擔保之範圍。是上
訴人主張第三順位抵押權被上訴人丙○○受分配之金額應剔除四
十三萬三千元，自為可取，逾此部分，即無可採。綜上所述，上
訴人起訴求為確認第三順位抵押權所擔保之債權超過八百五十六
萬七千元部分不存在，並請求更正執行法院九十三年度執字第一
七一四二號九十六年八月九日分配期日之分配表中關於被上訴人
上訴人丙○○部分債權原本之金額為八百五十六萬七千元，為有
理由，應予准許，並說明其餘攻擊防禦方法不予審酌之理由，爰
將第一審所為上訴人敗訴之判決部分廢棄，確認本件本金最高限
額一千二百萬元之抵押權所擔保之債權於超過八百五十六萬七千
元部分不存在；執行法院九十三年度執字第一七一四二號強制執
行事件於民國九十六年八月九日分配期日之分配表中，第三順位
抵押權人丙○○之債權原本「一千二百萬元」之記載應更正為「
八百五十六萬七千元」，其餘部分予以維持，駁回上訴人該部分
之上訴，經核於法並無違誤。上訴論旨，就原審取捨證據、認定
事實之職權行使，指摘原判決關於其敗訴部分違背法令，求予廢
棄，非有理由。
據上論結，本件上訴為無理由。依民事訴訟法第四百八十一條、
第四百四十九條第一項、第七十八條，判決如主文。
中    華    民    國  九十八  年    十    月   十五   日
                      最高法院民事第四庭
                          審判長法官  劉  延  村
                                法官  許  澍  林
                                法官  黃  秀  得
                                法官  許  正  順
                                法官  魏  大  喨
      本件正本證明與原本無異
                                      書  記  官
中    華    民    國  九十八  年    十    月  二十七  日
                                                      Q


司法院資訊處製作；財團法人民間司法改革基金會備份。
